【裁判字號】    97,上易,299
【裁判日期】    990915
【裁判案由】    返還買賣價金等
【裁判全文】
臺灣高等法院高雄分院民事判決         97年度上易字第299號
上  訴  人  庚○○
訴訟代理人  己○○
被 上 訴人  戊○○
訴訟代理人  王伊忱律師
            陳景裕律師
            鄭美玲律師
上  一  人
複 代 理人  鄭方穎律師
被 上 訴人  乙○○
            丙○○
            丁○○
上列當事人間請求返還買賣價金等事件，上訴人對於民國97年9
月22日臺灣高雄地方法院97年度訴字第1295號第一審判決提起上
訴，本院於99年9月1日言詞辯論終結，判決如下：
    主  文
原判決關於駁回上訴人後開第二、三項之訴部分，及訴訟費用之
裁判均廢棄。
被上訴人戊○○應給付上訴人新台幣陸拾肆萬零柒佰柒拾元，及
自民國九十六年十一月十日起至清償日止，按週年利率百分之五
計算之利息。
被上訴人乙○○、丙○○、丁○○應給付上訴人新台幣伍拾肆萬
貳仟伍佰元，及自民國九十六年十一月十日起至清償日止，按週
年利率百分之五計算之利息。
其餘上訴駁回。
第一、二審訴訟費用由被上訴人戊○○負擔五分之三，餘由被上
訴人乙○○、丙○○、丁○○負擔。
    事實及理由
一、被上訴人丙○○經合法通知，未於言詞辯論期日到場，核無
    民事訴訟法第386 條各款所列情形，爰依上訴人之聲請，由
    其一造辯論而為判決。
二、上訴人主張：被上訴人乙○○、丙○○及丁○○為兄弟，渠
    等為訴外人陳明華之子、訴外人陳君之孫，並均為陳明華及
    陳君之繼承人。緣被上訴人戊○○於民國55年8 月22日向陳
    明華購買陳君名下坐落高雄縣大樹鄉○○段788 地號、地目
    旱之土地（下稱系爭土地）其中1 厘6 毛8 糸即應有部分19
    01分之11（下稱系爭Ａ地），然因系爭土地為放領農地，尚
    未繳清地價，且依當時土地法規須有自耕能力者始能承買，
    故未辦理所有權移轉登記及分割，而仍登記在陳君名下。嗣
    陳君於57年9 月1 日過世，其名下應有部分由被上訴人乙○
    ○、丙○○及丁○○繼承，並合意登記在被上訴人丁○○名
    下。被上訴人戊○○於78年5 月21日，經被上訴人乙○○、
    丙○○及丁○○同意，將系爭Ａ地以總價新台幣（下同）64
    0,770 元出售予上訴人（下稱系爭Ａ買賣契約），並經被上
    訴人乙○○、丙○○及丁○○同意承諾負責履行契約。且被
    上訴人乙○○、丙○○及丁○○於同（21）日，亦將渠等所
    有系爭土地應有部分60.28 坪（下稱系爭Ｂ地），以價金54
    2,500 元出售予上訴人（下稱系爭Ｂ買賣契約，與系爭Ａ買
    賣契約合稱系爭買賣契約），上訴人均已付清價款，而由被
    上訴人將系爭Ａ地及Ｂ地交由上訴人管理使用，惟依當時法
    律規定，無自耕能力者，不得承買農地，亦不得移轉為共有
    ，或將農地分割出售，故系爭Ａ地及Ｂ地仍登記為被上訴人
    乙○○、丙○○及丁○○所有。被上訴人丁○○於82年10月
    19日、83年7 月11日、83年12月23日，將其所有系爭土地應
    有部分5532分之1666、10萬分之30694 、10萬分之30694 ，
    並被上訴人丙○○於84年10月20日將其所有系爭土地應有部
    分5532分之1666，分別提供訴外人中國農民銀行設定抵押權
    ，因未按期清償抵押債務，致遭法院查封拍賣，而由訴外人
    林陳錦雲於95年4 月13日拍定取得該等應有部分，致系爭Ａ
    地及Ｂ地已無法依系爭買賣契約移轉登記予上訴人，是被上
    訴人戊○○、乙○○、丙○○及丁○○已違反系爭買賣契約
    第12條約定，上訴人自得依系爭買賣契約第13條約定請求被
    上訴人返還買賣價金。又被上訴人乙○○、丙○○及丁○○
    應繼承陳明華與被上訴人戊○○間之買賣契約義務，且渠等
    亦同意被上訴人戊○○將系爭Ａ地轉售予上訴人，依民法第
    272 條第1 項規定應負連帶給付責任等情，爰依系爭買賣契
    約法律關係，求為命：(一)被上訴人應連帶給付上訴人640,77
    0 元，及自起訴狀繕本送達之翌日起至清償日止，按年息5%
    計算之利息。(二)被上訴人乙○○、丙○○及丁○○應連帶給
    付上訴人542,500 元，及自起訴狀繕本送達之翌日起至清償
    日止，按年息5%計算之利息。(三)願供擔保請准宣告假執行。
三、被上訴人戊○○辯稱：上訴人主張系爭Ａ地買賣事宜，因年
    代久遠，所有資料均已遺失，並伊年事已高，否認之。又如
    上訴人所言，系爭Ａ買賣契約既係以不能之給付農地為契約
    標的，該契約自屬無效，並上訴人自78年5 月21日起即得請
    求返還買賣價金，然卻遲於96年10月17日始提起本件訴訟請
    求，顯已罹於15年之請求權時效等語。被上訴人乙○○、丁
    ○○則以：渠等並未同意被上訴人戊○○於78年5 月21日將
    系爭Ａ地轉售予上訴人，亦未曾收取過任何土地價金。被上
    訴人乙○○雖有在系爭Ｂ買賣契約簽名蓋章，惟上訴人在系
    爭土地占有使用20幾年獲有不當利益，除非上訴人給付使用
    系爭土地耕作之利益，被上訴人才願返還買賣價金等語，資
    為抗辯。
四、原審為上訴人敗訴之判決，上訴人不服提起上訴，上訴聲明
    ：(一)原判決廢棄。(二)被上訴人戊○○、乙○○、丙○○、丁
    ○○應連帶給付上訴人640,770 元，並自96年11月10日起至
    清償日止，按年息5%計算之利息。(三)被上訴人乙○○、丙○
    ○、丁○○應連帶給付上訴人542,500 元，並自96年11月10
    日起至清償日止，按年息5%計算之利息。(四)第一、二審訴訟
    費用由被上訴人負擔。(五)願供擔保請准宣告假執行。被上訴
    人戊○○答辯聲明：(一)上訴駁回。(二)第二審訴訟費用由上訴
    人負擔。(三)如受不利判決，被上訴人願供擔保請准宣告假執
    行。被上訴人乙○○、丁○○答辯聲明：(一)上訴駁回。(二)第
    二審訴訟費用由上訴人負擔。
五、兩造不爭執之事項及簡化之爭點為：
  (一)兩造不爭執事項：
  1.陳君為陳明華之父，陳明華則為被上訴人乙○○、丙○○及
    丁○○之父。陳君及陳明華均已過世，而被上訴人乙○○、
    丁○○及丙○○為陳君及陳明華之繼承人。又陳君於57年9
    月1 日過世，其所有系爭土地應有部分1901分之11，以繼承
    為原因登記為被上訴人丁○○所有。
  2.被上訴人丁○○就系爭土地應有部分1901分之11（繼承自陳
    君而來），被上訴人乙○○、丙○○及丁○○各應有部分55
    32分之1666（放領而來），又被上訴人丁○○及丙○○將其
    等之應有部分設定抵押權予中國農民銀行。
  3.被上訴人丙○○及丁○○因未清償抵押債務，經拍賣該等應
    有部分，由訴外人林陳錦雲拍定，林陳錦雲應有部分為0000
    000 分之0000000 ，而被上訴人乙○○尚有應有部分為5532
    分之1666。
  (二)兩造爭執事項：
  1.系爭買賣契約是否係以不能之給付為標的，而自始無效？
  2.上訴人主張被上訴人違約，依系爭買賣契約第12條、第13條
    約定，請求返還買賣價金，有無理由？
六、得心證理由：
  (一)系爭買賣契約是否係以不能之給付為標的，而自始無效？
  1.按以不能之給付為契約標的者，其契約為無效。但其不能情
    形可以除去，而當事人訂約時並預期於不能之情形除去後為
    給付者，其契約仍為有效。民法第246 條第1 項定有明文。
  2.查，系爭土地於78年5 月21日簽立系爭買賣契約時，係屬特
    定農業區農牧用地，有系爭土地舊土地登記謄本1 份（原審
    卷第16頁）。上訴人與被上訴人戊○○簽訂系爭Ａ買賣契約
    ，購買系爭Ａ地，並與被上訴人乙○○、丙○○及丁○○簽
    訂系爭Ｂ買賣契約，購買系爭Ｂ地；惟查，上訴人於簽立系
    爭買賣契約時，於系爭買賣契約其他特約事項約定：「……
    因受土地法農地不可分割之規定，特以本買賣契約為憑，俟
    往後如能分割登記，賣方（即被上訴人）應無條件提供所有
    權登記所需證件」，有系爭買賣契約可稽（原審卷第12、14
    頁）可稽，足見兩造於訂約時預期於不能分割及移轉情形除
    去後，為分割及移轉登記，依民法第246 條第1 項但書規定
    ，本件買賣契約仍屬有效。被上訴人戊○○辯稱：上訴人無
    自耕能力，系爭Ａ買賣契約係以不能之給付農地為契約標的
    ，該契約自屬無效云云，尚無可採。
  (二)上訴人主張被上訴人違約，依系爭買賣契約第12條、第13條
    約定，請求返還買賣價金，有無理由？
  1.依系爭買賣契約第12條約定：「本件不動產買賣於契約成立
    後，如出賣人因其他關係而發生訴訟案，受假扣押、假處分
    、強制執行、宣告破產與其他法律處分時，出賣人即視為違
    約，一切責任由甲方（即被上訴人）負責……」，第13條約
    定：「甲方違反本契約各條之一者，除退還對乙方（即上訴
    人）所收款項外，應再支付所收到款項相等金額之違約金予
    乙方……」約定，有不動產買賣契約書可稽（原審卷第12、
    14頁）。
  2.查，被上訴人丁○○於82年10月19日、83年7 月11日、83年
    12月23日，將其所有系爭土地應有部分5532分之1666、10萬
    分之30694 、10萬分之30694 ，並被上訴人丙○○於84年10
    月20日將其所有系爭土地應有部分5532分之1666，分別提供
    訴外人中國農民銀行設定抵押權，因未按期清償抵押債務，
    致遭法院查封拍賣，而由訴外人林陳錦雲於95年4 月13日拍
    定取得該等應有部分，嗣系爭土地經台灣高雄地方法院（下
    稱高雄地院）95年度訴字第4628號分割共有物事件判決分割
    確定等情，有系爭土地登記謄本2 份、高雄地院95年度訴字
    第4628號民事判決可稽（原審卷第22至28頁、第96至100 頁
    、本院卷第274 至278 頁）。是被上訴人戊○○、乙○○、
    丙○○及丁○○已違反系爭買賣契約第12條約定，上訴人依
    系爭買賣契約第13條約定請求被上訴人返還買賣價金，自屬
    有據。茲就系爭Ａ買賣契約及Ｂ買賣契約，分述上訴人得請
    求被上訴人返還買賣價金如下：
  (1)系爭Ａ買賣契約部分：上訴人主張被上訴人戊○○於55年8
    月22日向陳明華購買陳君名下系爭Ａ地，嗣陳君於57年9 月
    1 日過世，被上訴人戊○○於78年5 月21日，將系爭Ａ地以
    總價640,770 元出售於上訴人，業據上訴人提出買賣契約書
    2 份為證（原審卷第9 至12頁），而被上訴人戊○○確有於
    78年5 月21日，將系爭Ａ地以總價640,770 元出售於上訴人
    ，亦經證人甲○○證述屬實（本院卷第180 、181 頁），被
    上訴人戊○○空口否認於78年5 月21日，將系爭Ａ地以總價
    640,770 元出售於上訴人，自無可採。系爭Ａ地買賣契約違
    反契約第12條約定已如前述。是上訴人依契約第13條約定，
    請求被上訴人戊○○退還買賣價金，自屬有據。至上訴人主
    張被上訴人戊○○於78年5 月21日將系爭Ａ地出售於上訴人
    時，有經被上訴人乙○○、丙○○及丁○○同意云云，然為
    被上訴人乙○○、丙○○及丁○○所否認，而上訴人又不能
    舉證以實其說。系爭買賣契約雙方當事人僅為被上訴人戊○
    ○及上訴人，並不及被上訴人乙○○、丙○○及丁○○等人
    ，有該買賣契約書可稽（原審卷第11頁）。是上訴人主張被
    上訴人乙○○、丙○○及丁○○依民法272 條第1 項規定，
    應與被上訴人戊○○負連帶給付責任云云，尚屬無據。上訴
    人又主張：被上訴人戊○○於55年8 月22日向陳明華購買陳
    君名下系爭Ａ地，被上訴人乙○○、丙○○及丁○○應繼承
    陳明華與被上訴人戊○○間之買賣契約義務云云，縱令屬實
    ，亦是被上訴人戊○○與被上訴人乙○○、丙○○及丁○○
    間之關係，與上訴人無關。被上訴人戊○○又辯稱：系爭Ａ
    買賣契約既係以不能之給付農地為契約標的，該契約自屬無
    效，並上訴人自78年5 月21日起即得請求返還買賣價金，然
    卻遲於96年10月17日始提起本件訴訟請求，顯已罹於15年之
    請求權時效云云。經查，系爭Ａ買賣契約被上訴人戊○○與
    上訴人間於訂約時預期於不能分割及移轉情形除去後，為分
    割及移轉登記，該買賣契約仍屬有效；而被上訴人丁○○於
    82年10月19日、83年7 月11日、83年12月23日將其所有系爭
    土地應有部分、被上訴人丙○○於84年10月20日將其所有系
    爭土地應有部分，分別提供訴外人中國農民銀行設定抵押權
    ，因未按期清償抵押債務，致遭法院查封拍賣，而由訴外人
    林陳錦雲於95年4 月13日拍定取得該等應有部分，是上訴人
    於斯時起始得依系爭買賣契約第12條、第13條約定，請求返
    還買賣價金，茲以被上訴人丁○○於82年10月19日最初違約
    時起算，至上訴人於96年10月17日提起本件訴訟請求，並未
    逾15年之請求權時效。被上訴人戊○○所辯上訴人本件請求
    顯已罹於15年之請求權時效云云，自無可採。
  (2)系爭Ｂ買賣契約部分：上訴人主張被上訴人乙○○、丙○○
    及丁○○於78年5 月21日將渠等所有系爭土地應有部分60.2
    8 坪（下稱系爭Ｂ地），以價金542,500 元出售予上訴人，
    被上訴人乙○○對該買賣契約簽名印文之真正，並不爭執（
    本院卷第64、65頁），足見該買賣契約為真正。而系爭Ｂ地
    買賣契約違反契約第12條約定已如前述。是上訴人依契約第
    13條約定，請求被上訴人乙○○、丙○○、丁○○返還買賣
    價金，自屬有據。至上訴人主張被上訴人乙○○、丙○○、
    丁○○應就542,500 元負連帶責任云云，惟按，連帶債務之
    成立，除法律有規定者外，須各債務人有明示連帶負責之意
    思，觀之民法第272 條規定自明。查本件系爭Ｂ買賣契約係
    被上訴人乙○○、丙○○及丁○○共同與上訴人簽訂，有該
    買賣契約書可稽（原審卷第13頁），系爭買賣契約並未約定
    被上訴人違約應負連帶責任，是上訴人請求被上訴人乙○○
    、丙○○、丁○○就上開542,500 元負連帶責任，尚屬無據
    ，不應准許。至被上訴人乙○○、丙○○、丁○○辯稱：上
    訴人在系爭土地占有使用20幾年獲有不當利益，除非上訴人
    給付使用系爭土地耕作之利益，被上訴人才願返還買賣價金
    云云，惟查，上訴人係因買賣而占有系爭土地，並非無權占
    有，自無不當得利可言，被上訴人執此抗辯，尚無可採。至
    上訴人提出89年11月6 日共有耕地分管同意書（本院卷第30
    6 頁），係約定系爭土地共有人同意各自分管耕作，核與本
    件被上訴人乙○○、丙○○、丁○○因違反買賣契約第12條
    約定，上訴人依買賣契約第13條請求被上訴人返還買賣價金
    542,500 元並無關連，併此敘明。
七、綜上所述，上訴人依系爭買賣契約第12條、第13條約定，請
    求被上訴人戊○○給付640,770 元、請求被上訴人乙○○、
    丙○○、丁○○給付542,500 元，及均自96年11月10日起至
    清償日止，按年息5%計算之利息，為有理由，應予准許。逾
    上開範圍之請求，為無理由，應予駁回。原審就上開應准許
    部分，為上訴人敗訴之判決，尚欠允當。上訴意旨，指摘原
    判決此部分不當，求予廢棄改判，為有理由，爰由本院將原
    判決此部分予以廢棄改判，如主文第二項所示。至於上開不
    應准許部分，原審為上訴人敗訴之判決，並無不合。上訴意
    旨，指摘原判決此部分不當，求予廢棄改判，為無理由，應
    予駁回。又上開應准許部分，上訴利益未逾150 萬元不得上
    訴三審，於本院判決後即告確定，上訴人聲請假執行及被上
    訴人戊○○聲請免為假執行，均無必要，併此敘明。
八、據上論結，本件上訴為一部有理由、一部無理由，依民事訴
    訟法第450 條、第449 條第1 項、第79條、第85條第1 項、
    第463 條、第385 條第1 項前段，判決如主文。
中    華    民    國    99    年    9     月    15    日
                            民事第五庭
                                審判長法官  蔡明宛
                                法      官  魏式璧
                                法      官  曾錦昌
以上正本證明與原本無異。
本件不得上訴。
中    華    民    國    99    年    9     月    15    日
                                書  記  官  黎  珍

司法院資訊處製作；財團法人民間司法改革基金會備份。
